---
title: "Una revisión de los efectos de los cambios ambientales antropogénicos en las
  interacciones tróficas de ecosistemas marinos del gradiente latitudinal Atlántico
  Sudoccidental - Antártida"
author: "Tomás I. Marina & Leonardo A. Saravia"
output:
  word_document: default
  pdf_document: default
bibliography: MS_Anales.bib
---

```{r setup, include=FALSE} 
knitr::opts_chunk$set(warning = FALSE, message = FALSE) 
```

## Resumen

Los efectos ocasionados por los cambios ambientales antropogénicos en las comunidades de los ecosistemas marinos han sido y siguen siendo motivo de diversas líneas de investigación. En los últimos años se ha evidenciado la importancia de considerar las interacciones tróficas para comprender mejor los efectos de dichos cambios en los ecosistemas marinos. En este trabajo de revisión nos propusimos resumir el estado de conocimiento sobre las interacciones tróficas y los principales efectos de los cambios  ambientales antropogénicas sobre las mismas ciertos para ecosistemas marinos que conforman un gradiente latitudinal Atlántico Sudoccidental - Antártida. Estos ecosistemas son: Golfo San Jorge (45º - 47º S, 65º - 68º O), Área Marina Protegida Namuncurá - Banco Burdwood (54º S, 59º O), Canal Beagle (54º S, 68º O) y Caleta Potter (62º S, 58º O). Además, proponemos perspectivas de investigación para mejorar la comprensión acerca de cómo las perturbaciones ambientales antropogénicas afectan la compleja red de interacciones presa-depredador que ocurre en cada uno de los ecosistemas del gradiente analizado.

## Palabras clave

Interacciones tróficas; Cambios ambientales; Cambios antropogénicos; Ecosistema marino; Atlántico Sudoccidental; Antártida.


## Introducción

Las redes ecológicas están compuestas por un conjunto de especies y conexiones que representan las interacciones y los flujos de energía;  también pueden representar grupos funcionales y flujos materia en un sistema. Particularmente, una red ecológica describe las interacciones entre especies en una comunidad y hábitat determinados. En los ecosistemas ocurren interacciones de diferentes tipos: tróficas (de alimentación), mutualistas (de provisión de alimento y refugio), competitivas (de interferencia en la utilización de los recursos comunes), entre otras. Esta aproximación al estudio de las comunidades como una red de múltiples interacciones es una herramienta de análisis que ayuda a revelar no sólo la estructura y estabilidad sino las propiedades dinámicas y energéticas de un ecosistema [@Belgrano2005]. Los modelos tróficos de redes complejas pueden ser útiles para evitar el reduccionismo de analizar solo las especies que se suponen importantes y/o con las interacciones de mayor flujo relativo, lo que trae como consecuencia una descripción sesgada e incompleta del sistema en estudio. Al incorporar la mayor parte de las interacciones es posible capturar fenómenos emergentes imposibles de predecir cuando se utilizan modelos de pocas especies [@Hagstrom2017]. Esto proporciona una perspectiva de sistemas complejos para investigar los fenómenos ecológicos y para analizar los efectos del cambio climático global y las perturbaciones antropogénicas en los ecosistemas marinos [@Pascual2005].

El estudio de la complejidad, estructura y estabilidad de las redes tróficas utilizando la teoría de redes comenzó en la década de 1970 con el análisis de comunidades terrestres y dulceacuícolas [@May1973; @Cohen1978; @Pimm1980; @Briand1987]. Durante esta época, el físico australiano Robert M. May sugirió, de manera teórica, que existía una relación entre complejidad, analizada mediante la conectividad (C = L/S^2 donde L es el número de interacciones y S es el número de especies), y estabilidad en redes tróficas con estructura aleatoria: a mayor complejidad, menor estabilidad [@May1973]. Con el advenimiento de redes tróficas empíricas de mayor resolución, es decir mayor representación de especies biológicas que de grupos funcionales agregados y, por ende, complejidad, la hipótesis sobre la relación entre complejidad y estabilidad comenzó a ser objeto de debate [@Martinez1993; @Hall1997; @Jacquet2016]. Actualmente, los estudios de redes tróficas se centran en el análisis de la estructura y su influencia en el funcionamiento y estabilidad de los ecosistemas [e.g. @Stouffer2011; @Marina2018; @Marina2018a; @Landi2018]. En este sentido, existe evidencia de correlación entre ciertas propiedades estructurales y la respuesta de las redes tróficas a cambios de diverso origen afectando, en última instancia, la estabilidad de la red [@Stouffer2011; @Johnson2014; @Borrelli2015].

En particular, las contribuciones realizadas con respecto a la complejidad, estructura y estabilidad de las redes tróficas marinas utilizando el enfoque de redes complejas se concentran en algunos ecosistemas. Los ecosistemas marinos más estudiados en este sentido son: el Mar Báltico [@Yletyinen2016; @Kortsch2021; @Tomczak2022], el Mar de Barents [@Olivier2017], el intermareal rocoso de Chile [@Perez-Matus2017] y algunas regiones costeras antárticas y pelágicas del Océano Austral [@Jacob2011; @Ortiz2017; @Rossi2019; @McCormack2020]. A modo de resumen, estos trabajos dan evidencia de la existencia de una compleja red de interacciones tróficas con características estructurales particulares en cada sistema estudiado. Sin embargo, se pueden destacar algunas generalidades para las redes tróficas marinas: 1) distribución asimétrica de las interacciones, es decir que la mayoría de las especies están poco conectadas mientras que una minoría concentra las interacciones; 2) alto porcentaje de especies omnívoras (> 40%); y 3) organización en módulos, donde un subgrupo de especies está más conectado entre sí que con el resto de las especies de la red. En su mayoría, estos avances fundamentales en el conocimiento de la ecología trófica de los ecosistemas se han realizado utilizando redes tróficas cualitativas, donde solo la presencia/ausencia de la interacción se tuvo en cuenta para la construcción y análisis de la red.

A lo largo del gradiente Atlántico Sudoccidental - Antártida se han realizado diversas investigaciones que han abordado aspectos de la ecología trófica enfocándose en la descripción de ciertas relaciones presa-depredador de interés [e.g. @Pasotti2015; @Riccialdelli2017; @Barrera-Oro2019; @Riccialdelli2020]. La mayoría de estos estudios analizan las interacciones tróficas considerando especies de una comunidad en particular (aves y mamíferos marinos, peces, especies bentónicas, macroalgas), mientras que en aquellos casos en los que la totalidad de los niveles tróficos fue estudiada la resolución taxonómica fue baja (i.e. grupos a niveles de clase, orden, familia). En este contexto, existen investigaciones en regiones particulares del mencionado gradiente donde sí se ha considerado la totalidad de las especies y sus interacciones tróficas. Dichas regiones forman parte de las "áreas geográficas prioritarias" de Pampa Azul, que es una iniciativa interministerial del gobierno de Argentina que articula acciones de investigación científica, desarrollo tecnológico e innovación para proporcionar bases científicas a las políticas oceánicas nacionales, incluyendo el fortalecimiento de la soberanía nacional sobre el mar, la conservación, así como el uso sostenible de los bienes marinos, incluida la creación y gestión de áreas marinas protegidas (https://www.pampazul.gob.ar).

Uno de los cambios ambientales más importantes en los ecosistemas marinos de altas latitudes es el aumento de la temperatura superficial media del agua [@Bulgin2020; @Gutt2021], registrándose incrementos de hasta 1ºC en los últimos 50 años [@Meredith2005]. Uno de los principales efectos directos sobre las especies marinas es el aumento de la demanda metabólica [@Brown2004] y el cambio de distribución de las especies, que trae como consecuencia extinciones y/o invasiones locales particularmente en los ecosistemas de aguas templado-frías [e.g. @Kortsch2015; @McCarthy2019]. Por otro lado, uno de los cambios antropogénicos históricamente determinantes para la estructura y funcionamiento de los ecosistemas marinos ha sido y es la actividad pesquera [@Halpern2007]. Además del efecto directo sobre la biomasa de la especie objetivo de la pesca, se ha evidenciado que las pesquerías alteran la dieta y preferencia de los depredadores mediante la captura incidental y/o el descarte [@Funes2019].

El presente trabajo de revisión tiene como objetivo general evidenciar el estado de conocimiento de los efectos de los cambios ambientales antropogénicos sobre las interacciones tróficas de los ecosistemas marinos en un gradiente latitudinal Atlántico Sudoccidental - Antártida (45º S - 62º S), que abarca las siguientes áreas: Golfo San Jorge, Área Marina Protegida Namuncurá - Banco Burdwood, Canal Beagle y Caleta Potter (Antártida) (Fig. 1).

```{r echo=FALSE, fig.align='center', fig.cap="Figura 1. Mapa que muestra las áreas que comprenden el gradiente latitudinal Atlántico Sudoccidental - Antártida. A: Golfo San Jorge, B: AMP Namuncurá - Banco Burdwood, C: Canal Beagle, D: Caleta Potter (Antártida)."}

library(ggplot2)
library(sf)
library(rnaturalearth)
library(rnaturalearthdata)

world <- ne_countries(scale = "medium", returnclass = "sf")
mypoint <- data.frame(long=c(-79.743, -79.696, -79.645, -79.595),
                      lat=c(9.160, 9.117, 9.058, 9.015),
                      group=c("GSJ", "AMPN-BB", "Beagle", "Potter"))

jpeg(filename = "Figura_1.jpeg", width = 140, height = 180, units = "mm", res = 600)
ggplot(data = world) +
  geom_sf() +
  coord_sf(xlim = c(-50, -70), ylim = c(-40, -65), expand = FALSE) +
  geom_rect(aes(xmin = -65, xmax = -68, ymin = -45, ymax = -47), color = "red", fill = NA) +  # GSJ
  geom_text(aes(x = -68, y = -47, label="A"), nudge_x = 0.5, nudge_y = -0.5) +
  geom_rect(aes(xmin = -56, xmax = -62, ymin = -54, ymax = -55), color = "red", fill = NA) +  # AMP
  geom_text(aes(x = -62, y = -55, label="B"), nudge_x = 0.5, nudge_y = -0.5) +
  geom_rect(aes(xmin = -68.5, xmax = -66, ymin = -54.75, ymax = -55), color = "red", fill = NA) +  # Beagle
  geom_text(aes(x = -66, y = -55, label="C"), nudge_x = 0.5, nudge_y = -0.5) +
  geom_rect(aes(xmin = -58, xmax = -58.1, ymin = -62, ymax = -62.1), color = "red", fill = NA) +  # Potter
  geom_text(aes(x = -58.1, y = -62.1, label="D"), nudge_x = 0.5, nudge_y = -0.5) +
  geom_text(aes(x = -58, y = -48, label = "Atlántico Sudoccidental"), family = "Times New Roman") +
  geom_text(aes(x = -65, y = -62, label = "Península antártica"), family = "Times New Roman") +
  theme(panel.background = element_rect(fill="aliceblue"),
        axis.title.x = element_blank(),
        axis.title.y = element_blank())
dev.off()

```


## Cambios ambientales antropogénicos en el Atlántico Sudoccidental y la Península Antártica

Los efectos de los cambios ambientales antropogénicos en los ecosistemas del Atlántico Sudoccidental, particularmente del Mar Argentino, y la Península Antártica han sido estudiados principalmente con foco en una única especie o en un grupo reducido de especies de interés [e.g. @Sahade2015; @Almandoz2019; @Dans2021; @Fioramonti2022]. Además, el análisis de estos efectos sobre las interacciones tróficas se acotan a ciertas relaciones presa-depredador de interés, e investigaciones que consideren la totalidad de la red compleja de interacciones tróficas no existen para algunos ecosistemas del Atlántico Sudoccidental y la Península Antártica. A continuación se describe el estado de conocimiento sobre estos temas en los diferentes ecosistemas marinos que comprenden el gradiente latitudinal.

### Situación en el Golfo San Jorge

La región más boreal del gradiente es el Golfo San Jorge (GSJ), entre latitudes 45º a 47º S y longitudes 65º a 68º O. El conocimiento de este ecosistema ha crecido en los últimos años gracias a los diversos estudios surgidos del Grupo de Trabajo Golfo San Jorge [@Dans2021]. El GSJ es un área particularmente productiva del Mar Argentino. Consiste en una cuenca semicerrada de aproximadamente 230 km de apertura latitudinal y con aproximadamente 150 km de ancho longitudinal. Dada la importante productividad primaria, varias especies de mamíferos marinos, aves marinas, peces y crustáceos se solapan, formando agregaciones reproductivas, de cría y de alimentación [@Yorio2009]. Por la importancia de las poblaciones del sistema, se han creado áreas protegidas y/o de manejo pesquero con distintas restricciones [@Gongora2012]. El GSJ es un área clave de alimentación, reproducción y cría para las principales pesquerías de Argentina, sustentando principalmente dos pesquerías de arrastre de fondo: la pesquería del langostino patagónico *Pleoticus muelleri* y la de la merluza común, *Merluccius hubbsi* [@Gongora2012; @Lovrich2014]. Estas pesquerías se han desarrollado por más de 30 años, y varias especies han mostrado alteraciones en sus dietas, como por ejemplo especies carroñeras incorporando ítems del descarte pesquero.

La primera descripción y de alta resolución taxonómica de las interacciones tróficas del GSJ ha sido publicada recientemente, y caracteriza la red trófica de dicho ecosistema con más de 160 especies y casi 1000 interacciones presa-depredador [@Funes2020]. Las especies que se destacan como importantes en la estructura de la red y aumentan la eficiencia energética del ecosistema conectando los niveles tróficos basales (productores primarios) y tope (depredadores) son los crustáceos *Pleoticus muelleri* y *Munida gregaria*, de posiciones tróficas intermedias. La inclusión del efecto de la pesca sugiere cambios esenciales en las interacciones entre las especies, donde la merluza común adquiere relevancia como especie clave. Además, el efecto de la pesca genera cambios en la estructura y funcionamiento del ecosistema: mayor proporción de especies omnívoras, disminución en el nivel trófico medio y menor estabilidad del sistema [@Funes2022].

### Situación en el AMP Namuncurá - Banco Burdwood

El Área Marina Protegida (AMP) Namuncurá - Banco Burdwood, centrada en 54º S y 59º O, es la primera área oceánica protegida dentro de la Zona Económica Exclusiva de Argentina creada en el año 2013 mediante la promulgación de la Ley 26.785. Es reconocida como un área subantártica de importancia ecológica [@Schejter2016]. El conocimiento sobre la estructura trófica y la dinámica de las comunidades bentónicas y pelágicas del ecosistema del AMP está siendo estudiado mediante diferentes enfoques por el Grupo de Trabajo Banco Burdwood. Entre la fauna bentónica se han reportado especies de alta vulnerabilidad: briozoos, poríferos y tunicados [@Falabella2017] y en sus taludes corales de aguas frías. Estos grupos son importantes indicadores del estado del ecosistema debido a que son formadores de estructuras, a su sensibilidad a la pesca de arrastre de fondo y a los muy lentos tiempos de recuperación luego de un evento de perturbación [@Falabella2017].

Las investigaciones en el AMP han hecho foco en etapas y especies claves del ecosistema [@GarciaAlonso2018; @Schejter2020] y a nivel de la red trófica a escala local como regional [@Riccialdelli2020]. Recientemente se ha propuesto que el ecosistema está regulado por especies de nivel trófico intermedio que ejercen un control de tipo wasp-waist (o cintura de avispa) [@Padovani2012; @Arkhipkin2013; @Riccialdelli2020]. Una de estas especies es la sardina fueguina *Sprattus fuegensis*. De un modo similar, el pez bento-pelágico *Patagonotothen ramsayi*, constituye la segunda especie considerada wasp-waist, de gran abundancia regionalmente y en el sector, y dado su comportamiento bento-pelágico puede funcionar como un enlace importante entre las redes pelágicas y bentónicas [@Arkhipkin2013; @Riccialdelli2020]. Análisis preliminares muestran que la red trófica del AMP está compuesta por de 387 especies tróficas, es decir que existen nodos de la red definidos a diferentes resoluciones taxonómicas, y más de 1300 interacciones [@Marina2021]. En términos de cantidad de interacciones se destacan los peces bento-pelágicos *Dissostichus eleginoides* y *Patagonotothen guntheri* y el anfípodo *Themisto gaudichaudii*.

### Situación en el Canal Beagle

El Canal Beagle es un ecosistema marino subpolar único que conecta los océanos Pacífico y Atlántico. Está amenazado por actividades antropogénicas como la introducción de especies exóticas (e.g., invasión del salmón chinook: @Fernandez2010, @RivaRossi2012), niveles crecientes de contaminación en las zonas urbanas costeras. (e.g., descargas de aguas residuales: @Gil2011, @Biancalana2011), e incluso la pesca artesanal de especies económicamente importantes (e.g., centollas: @Lovrich1997). Las consecuencias ecológicas de estas amenazas son poco conocidas, pero la reciente invasión del salmón chinook [@Fernandez2010] podría constituir una gran amenaza para la biodiversidad y la estructura del ecosistema en los ecosistemas marinos costeros del Canal Beagle.

La primera aproximación de la complejidad de las relaciones presa-depredador en el Canal fue realizada por @Riccialdelli2017. Los autores sugieren al menos cuatro fuentes principales de energía para el ecosistema: fitoplancton pelágico, algas bentónicas y detritos marinos y terrestres. También identificaron cuatro niveles tróficos en la red trófica y mostraron que los consumidores que ocupan niveles tróficos similares dependen de diferentes fuentes de producción. Recientemente, @Rodriguez2022 construyó y analizó, mediante la aproximación de redes complejas, la red trófica del Canal Beagle. Aquí mostraron que la red se compone de 145 especies y más de 1100 interacciones, donde las especies de niveles tróficos intermedios son las dominantes. Particularmente, *Munida gregaria* surge como una especie importante para el mantenimiento de la conectividad de la red. En comparación con una red trófica antártica (Caleta Potter), el Canal mostró un mayor número de especies tróficas (principalmente debido a una mayor riqueza de peces), casi el doble de interacciones, mayor nivel trófico medio y mayor porcentaje de especies omnívoras. Además, los análisis de estabilidad sugieren valores menores y alta sensibilidad a la pérdida de especies muy conectadas y especies generalistas. Sin embargo, el alto grado de omnivoría y modularidad (formación de subgrupos de especies) sugieren plasticidad para adaptarse a los cambios antes de colapsar.

### Situación en Caleta Potter (Antártida)

Caleta Potter es un fiordo antártico de 4 km de largo y 2,5 km de ancho, localizado en la Isla 25 de Mayo (62º S, 58º O). Una región somera (< 30 m) separa el fiordo en zonas interna y externa. La caleta interna, de menor profundidad, está caracterizada por fondos blandos, mientras que la caleta externa (100 m) se compone de fondos rocosos. Las costas rocosas de la Caleta están colonizadas por altas biomasas de macroalgas [@Quartino2005], mientras que la caleta interna está densamente habitada por especies bentónicas filtradoras [@Tatian2004]. Esta conjunción de hábitats hace de este fiordo un ecosistema de alta biodiversidad.

En los últimos años se han llevado a cabo diversas investigaciones que caracterizan la complejidad, estructura y funcionamiento de la red trófica en este ecosistema antártico [@Cordone2018; @Marina2018; @Cordone2020; @Rodriguez2022]. La misma se compone de más de 100 especies tróficas y 600 interacciones. Las especies que dominan en número de interacciones pertenecen a niveles tróficos intermedios, siendo la más representativa *Notothenia coriiceps*, un pez demersal. Particularmente el estudio de @Cordone2018 sugiere que la red trófica de Caleta Potter es robusta a los cambios en las especies de macroalgas hasta un alto umbral de estrés, a partir del cual se espera que los efectos negativos se propaguen al resto de las especies de la red provocando su colapso. En comparación con la red trófica del Canal Beagle, descrita en la sección anterior, @Rodriguez2022 sugirió que la red de Caleta Potter es menos compleja pero más estable en el sentido de que su probabilidad de recuperación luego de una perturbación (ambiental o antropogénica) es mayor.

La tabla 1 resume el estado de conocimiento trófico y las perturbaciones ambientales antropogénicas para cada una de los ecosistemas marinos descritos anteriormente.

```{r tabla1, tidy=FALSE, echo=FALSE, results='asis'}

library(tidyverse)
data1 <- tribble(
  ~"Ecosistema",       ~"Latitud/Longitud",   ~"Conocimiento trófico", ~"Perturbaciones", ~"Referencias",
  "Golfo San Jorge",   "45º-47º S / 65º-68º O", "Complejidad, estructura de red trófica; efecto de pesquerías sobre estabilidad", "Pesquerías", "Dans et al. 2021; Funes et al. 2022",
  "AMPN-BB",           "54º S / 59º O", "Interacciones tróficas aisladas; especies clave; red trófica preliminar", "Microplásticos; Mercurio", "Schejter et al. 2020; Riccialdelli et al. 2020",
  "Canal Beagle",      "54º S / 68º O", "Complejidad, estructura y estabilidad de red trófica; especies clave", "Microplásticos; eutrofización", "Riccialdelli et al. 2020; Rodríguez et al. 2022",
  "Caleta Potter",     "62º S / 58º O", "Complejidad, estructura y funcionamiento de red trófica; efecto de extinciones (simuladas) sobre estabilidad", "Aumento de temperatura; partículas en suspensión", "Sahade et al. 2015; Marina et al. 2018; Cordone et al. 2018; Rodríguez et al. 2022",
)
knitr::kable((data1), booktabs = TRUE,
caption = 'Tabla 1. Resumen del estado de conocimiento de las interacciones tróficas y las principales perturbaciones ambientales antropogénicas en los ecosistemas marinos del gradiente latitudinal Atlántico Sudoccidental - Antártida.')

```

## Perspectivas a futuro

En conclusión, los ecosistemas marinos que comprenden el gradiente latitudinal Atlántico Sudoccidental - Antártida se caracterizan por redes tróficas complejas en términos de la cantidad de especies e interacciones presa-depredador. En todos los casos el principal interrogante aún abierto es cómo se verá afectada la estructura, el funcionamiento y la estabilidad de la red frente a efectos de cambios ambientales antropogénicos que están ocurriendo actualmente en las diferentes áreas.

Proponemos las siguientes perspectivas como ejes de investigación para mejorar la comprensión de los efectos de los cambios ambientales antropogénicos en ecosistemas marinos del gradiente latitudinal:

1. Incluir información sobre la intensidad de interacción

En las últimas décadas se ha puesto énfasis en el rol que cumple la intensidad de interacción como un aspecto fundamental para mejorar la comprensión de la estructura de las redes tróficas y su influencia en la estabilidad en ecosistemas sometidos a perturbaciones de diverso origen [@Neutel2007; @Shurin2012; @Nilsson2016; @Kortsch2021]. Sin embargo, la mayoría de los estudios de simulación de efectos de cambios ambientales antropogénicos realizados en redes tróficas empíricas de alta resolución utilizan redes cualitativas, es decir que solo tienen en cuenta la presencia/ausencia de las interacciones y no su intensidad [@Dunne2002; @Byrnes2007; @Eklof2013; @Cordone2018]. Por otro lado, aquellos estudios que estiman la intensidad de interacción entre las especies, obteniendo redes tróficas cuantitativas, sugieren que el rol de las interacciones débiles o de menor intensidad relativa es esencial para proveer estabilidad a la red [@Emmerson2004; @Bascompte2005; @vanAltena2016].

2. Evaluar la posibilidad de cambios de régimen

Con el advenimiento de ecosistemas marinos sometidos a múltiples perturbaciones simultáneamente (aumento de temperatura, pesquerías) [@Dans2021; @Gutt2021], es posible que se desencadenen cambios de régimen o de estructura en el entramado de múltiples interacciones tróficas. Un cambio de régimen en un ecosistema puede definirse como la ocurrencia de cambios relativamente abruptos entre estados persistentes que pueden presentarse en un sistema complejo [@deYoung2008]. Generalmente estos cambios se producen a nivel local pero pueden propagarse espacialmente hasta comprender regiones extensas [@Eklof2020]. La conexión entre los cambios de régimen entre diferentes áreas puede darse debido a la dispersión de especies. Si los organismos se dispersan entre áreas locales, el cambio debería comenzar en las áreas donde los sistemas están más cerca de los umbrales de transición, propagándose gradualmente hacia otras áreas como un efecto dominó [@Leemput2015]. La mayor interconexión entre cambios de régimen fue encontrada en ecosistemas marinos en estudios que involucran comunidades de macroalgas, fenómenos de eutroficación o el colapso de pesquerías [@Rocha2018]. Dada la conectividad entre las áreas del gradiente latitudinal [@Franco2018; @Matano2019], es de sumo interés realizar un análisis regional sobre la posible presencia de cambios de régimen locales y su conexión a nivel regional.


## Agradecimientos

Agradecemos el esfuerzo y dedicación de las personas que han llevado adelante las investigaciones que nos han permitido realizar esta revisión. TIM y LAS agradecen el subsidio otorgado recientemente por el Consejo Nacional de Investigaciones Científicas y Técnicas (CONICET, Argentina) para desarrollar el Proyecto de Investigación Plurianual "¿Cuáles son los efectos de los cambios ambientales antropogénicos en las interacciones tróficas de las comunidades de los ecosistemas marinos en el gradiente latitudinal Atlántico Sudoccidental - Antártida?" (cód. 11220210100907CO). Esto nos permitirá generar nuevo conocimiento sobre los efectos de los cambios ambientales antropogénicos en las redes tróficas de diferentes ecosistemas marinos del Atlántico Sudoccidental y la Península Antártica.

## Literatura citada